臺灣高等法院臺中分院刑事判決
110年度上訴字第1024號
上  訴  人  
即  被  告  黃朝通


上列上訴人即被告因違反毒品危害防制條例案件，不服臺灣臺中
地方法院109年度訴字第1993號，中華民國110年2月5日第一審判
決（起訴案號：臺灣臺中地方檢察署109年度毒偵字第2232號）
，提起上訴，本院判決如下：
    主  文
原判決撤銷。
本件公訴不受理。
    理  由
一、公訴意旨略以：黃朝通前因施用毒品案件，經依法院裁定送
    強制戒治後，於民國94年6月24日停止戒治釋放出所，並為
    本署檢察官以94年度戒毒偵字第182號為不起訴處分；再於
    前開強制戒治執行完畢釋放後3年內之94年間，因施用毒品
    案件，經法院判處有期徒刑8月確定；又於106年間，因施用
    毒品案件，經本署檢察官為緩起訴處分確定，嗣經撤銷，經
    法院判處有期徒刑6月確定，於108年8月29日易科罰金執行
    完畢。詎仍不知悔改，基於施用第一級毒品之犯意，於109
    年5月13日下午3時許，在臺中市○○區○○路000號住處，以針
    筒注射方式，施用第一級毒品海洛因1次。嗣於109年5月15
    日上午6時45分許，經警採尿送驗結果呈嗎啡、可待因陽性
    反應。因認黃朝通涉犯毒品危害防制條例（下稱毒品條例）
    第10條第1項之施用第一級毒品罪嫌。爰依毒品條例第23條
    第2項、刑事訴訟法第251條第1項之規定提起公訴等語。
二、按起訴之程式違背規定者，應諭知不受理之判決，並得不經
    言詞辯論為之，刑事訴訟法第303條第1款、第307條分別定
    有明文。而施用第一、二級毒品為犯罪行為，毒品危害防制
    條例第10條設有處罰規定。故成年被告施用毒品（含施用第
    一、二級毒品，下同），本應科以刑罰。惟基於刑事政策，
    對合於一定條件之施用毒品者，則依毒品條例第20條之規定
    ，施以觀察、勒戒及強制戒治之保安處分。依毒品條例第23
    條第2項之規定，以於觀察、勒戒或強制戒治執行完畢釋放
    後，3年內再犯施用第一、二級毒品罪者，始依法追訴。至
    於成年被告因施用毒品，經檢察官為附命完成戒癮治療之緩
    起訴處分（下稱「附命緩起訴」）確定，且已完成所命履行
    之戒癮治療，期滿未經撤銷，於毒品條例修正後（109年1月
    15日修正公布，除第18、24、33條之1之施行日期另由行政
    院定之外，其餘修正條文自同年7月15日施行），不得視為
    事實上已接受等同「觀察、勒戒或強制戒治」之處遇執行完
    畢。蓋毒品條例第24條修正後（該法條業經行政院令定自11
    0年5月1日施行），已採行多元之「附條件緩起訴」，並不
    限於「附命緩起訴」，且撤銷緩起訴處分後，亦應由檢察官
    依法繼續偵查或起訴，與修正前所定之「依法追訴」不同，
    則緩起訴處分之效力與曾受「觀察、勒戒或強制戒治」之處
    遇已無法等同視之。且依最高法院目前所持一致見解，祇要
    本次施用毒品犯行距其最近1次觀察、勒戒或強制戒治執行
    完畢釋放後，已逾3年者，即仍有修正後毒品條例第20條關
    於「觀察、勒戒或強制戒治」程序規定之適用，不因其間有
    無犯同條例第10條之罪經起訴、判刑或執行而受影響；而「
    附命緩起訴」經撤銷，仍應回復原緩起訴處分不存在之狀態
    ，由檢察官就該次施用毒品犯行依法為相關處分，均已變更
    最高法院95年度第7次、97年度第5次及100年度第1次等刑事
    庭會議決議所持見解，使得原先所採的肯定說，於修法後在
    法理上即有斟酌之餘地。又「附命緩起訴」戒癮治療之執行
    ，係以社區醫療（機構外醫療體系）處遇替代監禁式治療，
    使施用毒品者得繼續正常家庭及社會生活，尚非集中於勒戒
    處所，受監所矯正、管理，仍難脫其「收容」或「處罰」外
    觀者，所可比擬，於機構外之戒癮治療難達其成效時，再施
    以機構內之強制處遇，亦屬循序漸進之合理矯正方式，而有
    改採否定說的必要。因此「附命緩起訴」之被告縱使完成「
    戒癮治療」，難認得與觀察、勒戒或強制戒治「已執行完畢
    」之情形等同視之。倘被告施用毒品犯行距最近1次「觀察
    、勒戒或強制戒治」執行完畢釋放後已逾3年，縱係於完成
    戒癮治療3年內再犯，仍允宜依修正後毒品條例第20條第3項
    、第24條等規定，由檢察官重啟多元處遇程序，視被告本案
    情節，由檢察官依現行法規定為妥適之相關處分，不得逕行
    起訴（最高法院110年度台非字第98號、110年度台上字第17
    05號、第2096號判決參照）。
三、經查，依照卷附臺灣高等法院被告前案紀錄表（見本院卷第
    29至37頁），被告本次再犯施用第一級毒品之罪，有如公訴
    意旨所載，距其最近1次觀察、勒戒、強制戒治執行完畢釋
    放後，已逾3年，縱有於檢察官撤銷緩起訴處分前（3年內）
    完成戒癮治療之情，依上開規定及說明，仍不得與觀察、勒
    戒或強制戒治「已執行完畢」之情形等同視之，應由檢察官
    依現行法規定為妥適之相關處分，不得逕行起訴。乃檢察官
    依毒品條例第23條第2項規定，提起公訴，應認本件起訴程
    序違背規定，且無從補正，原審未及適用修正新法，予以論
    罪科刑，自有未合。被告上訴意旨雖未指摘及此，惟原判決
    既有上開可議，即屬無可維持，應由本院將原判決撤銷，諭
    知被告公訴不受理之判決，並不經言詞辯論為之。
據上論斷，應依刑事訴訟法第369條第1項前段、第364條、第303
條第1款、第307條，判決如主文。
中　　華　　民　　國　　110 　年　　7 　　月　　 8　　日
            刑事第六庭    審判長法　官  唐  光  義
　　　　　　 　　　　　　　　   法　官  劉  柏  駿
　　　　　　　　　　　　　　　　法　官  許  冰  芬
　　 　　　　 　　　　　　                             
以上正本證明與原本無異。     
如不服本判決應於收受送達後20日內向本院提出上訴書狀，其未
敘述上訴理由者，並得於提起上訴後20日內向本院補提理由書（
均須按他造當事人之人數附繕本）「切勿逕送上級法院」。

                                書記官  陳  怡  芳
　　　　　　　　　　　　　　　　
中　　華　　民　　國　　110 　年　　7 　　月　　8 　　日